高雄高等行政法院判決　　　　　　　　　　　　　　　九十三年度訴字第七三八號
　　　　　　　　　　　　　　　.
　　原　　　告　開發工業股份有限公司
　　代　表　人　甲○○　董事長.
　　訴訟代理人　黃秋火會計師
　　複代理人　　洪秋禎會計師
　　被　　　告　財政部臺灣省南區國稅局
　　代　表　人　朱正雄 局長
　　訴訟代理人　乙○○
右當事人間因營利事業所得稅事件，原告不服財政部中華民國九十三年八月二十六日
台財訴字第○九三○○三二九○八○號訴願決定，提起行政訴訟。本院判決如左：
　　主  文
原告之訴駁回。
訴訟費用由原告負擔。
　　事  實
一、事實概要：
緣原告於九十年度營利事業所得稅結算申報，列報其他收入新台幣（下同）二千四百
二十五萬七千八百九十八元。被告以原告八十六年度提列之國外投資損失準備二千六
百五十二萬五千四百二十四元經被告初查全數予以剔除後，已經被告復查決定予以追
認七百八十六萬零三百二十元；而此國外投資損失準備因自提列年度起五年內無實際
投資損失發生，被告乃依營利事業所得稅查核準則（下稱查核準則）第九十九條第六
款規定，將該年度提列之國外投資損失準備七百八十六萬零三百二十元，轉作九十年
度其他收入，核定原告九十年度其他收入三千二百十一萬八千二百十八元。原告不服
，申經復查未獲變更，提起訴願亦遭決定駁回，遂提起本件行政訴訟。
二、兩造聲明：
（一）原告聲明求為判決：訴願決定及原處分（復查決定含原核定處分）均撤銷。
（二）被告聲明求為判決：駁回原告之訴。
三、兩造之爭點：
甲、原告主張之理由：
（一）按「法令、審判或法律行為所定之期日及期間，除有特別訂定外，其計算依本
      章之規定。」「以時定期間者，即時起算。以日、星期、月或年定期間者，其
      始日不算入。」「以日、星期、月或年定期間者，以期間末日之終止，為期間
      之終止。期間不以星期、月或年之始日起算者，以最後之星期、月或年與起算
      日相當日之前一日，為期間之末日。但以月或年定期間，於最後之月，無相當
      日者，以其月之末日，為期間之末日。」民法第一百十九條、第一百二十條第
      二項及第一百二十一條第二項前段所明定。又按「公司依第一項提撥之國外投
      資損失準備，在提撥五年內若無實際投資損失發生時，應將提撥之準備轉作第
      五年度收益處理。」為促進產業升級條例第十二條第三項明定。是在提撥五年
      內若無實際投資損失發生，乃應將提撥之國外投資損失準備轉回作為「第五年
      度」收益處理之先決條件，又促進產業升級條例對期間並無特別規定，自應依
      民法前揭規定，實屬當然。
（二）系爭國外投資損失準備係被告於原告八十六年度營利事業所得稅申報案復查時
      ，以原告民國（下同）八十六年二月十四日、三月二十日投資湖南開發二千三
      百六十七萬九千八百元暨八十六年五月十五日、六月十九日、七月二十三日及
      八月十八日投資印尼三慶公司一千五百六十二萬一千八百零二元，而予追認之
      投資損失七百八十六萬零三百二十元，依前揭民法規定，其確定提撥「五年內
      」是否未實際發生投資損失，自應觀察至九十一年二月十三日至八月十七日，
      始符合其「五年內」期限之法定要件，是以，系爭國外投資損失準備七百八十
      六萬零三百二十元，應於截至九十一年上揭日期未發生投資損失始應轉回作為
      該九十一年度之其他收入，被告遽將其提前於九十年度調整增列為其他收入，
      顯係誤解法令，洵無可採。
（三）被告所稱原告會計年度係採曆年制，準此八十六年度為提列準備之始年，據此
      計算第五年度即為九十年度云云，顯曲解法令，實屬無稽；蓋依此算法顯係頭
      尾均算之算法（所稱五年未發生投資損失，實際上只滿四年而已），核與前揭
      民法期間之規定即以日、星期、月或年定期間者，其始日不算入牴觸，殊無可
      採。再者，依被告之邏輯推論，若促進產業升級條例第十二條第三項規定改為
      「公司依第一項提撥之國外投資損失準備，在提撥一年內若無實際投資損失發
      生時，應將提撥之準備轉作第一年度收益處理」之規定，則系爭國外投資損失
      準備若在提撥一年內未實際發生投資損失時，則雖得在八十六年度提撥，但亦
      應轉回作為八十六年度收益處理，則此規定豈非具文，足證被告主張乃曲解法
      令。
乙、被告主張之理由：
（一）按「會計年度為每年一月一日至十二月三十一日止。但因原有習慣或營業季節
      之特殊情形，呈經該管稽徵機關核准者，得變更起訖日期。」「納稅義務人應
      於每年五月一日起至五月三十一日止，填具結算申報書，向該管稽徵機關，申
      報其上一年度內構成．．．營利事業收入總額之項目及數額，以及有關減免、
      扣除之事實，並應依其全年應納稅額減除暫繳稅額、尚未抵繳之扣繳稅額及可
      扣抵稅額，計算其應納之結算稅額，於申報前自行繳納。」為所得稅法第二十
      三條及第七十一條第一項前段所明定。次按「公司依第一項提撥之國外投資損
      失準備，在提撥五年內若無實際投資損失發生時，應將提撥之準備轉作第五年
      度收益處理。」為行為時促進產業升級條例第十二條第三項所規定。又「公司
      提列之國外投資損失準備，自提列年度起五年內若無實際投資損失發生時，應
      將提列之準備轉作第五年度之收益課稅。」為查核準則第九十九條第六款所規
      定。
（二）查原告辦理八十六年度營利事業所得稅結算申報時，列報投資損失二千六百五
      十二萬五千四百二十四元，被告初查以原告前往大陸、越南等國外投資合計一
      億三千二百六十二萬七千一百二十元，均係於八十四年度由經濟部投資審議委
      員會函准核備，並於八十四年度實行投資，原告卻遲至八十六年度始按國外投
      資總額百分之二十提撥國外投資損失準備二千六百五十二萬五千四百二十四元
      ，乃全數剔除，原告不服，申經復查結果，准予就八十六年度發生之國外投資
      部分，追認投資損失七百八十六萬零三百二十元，原告仍不服，提起訴願遭駁
      回，遂提起行政訴訟，經高雄高等行政法院八十九年度訴字第一一五四號判決
      原告之訴駁回，嗣提起上訴，經最高行政法院九十二年度判字第四四二號判決
      將原判決廢棄，發回更審，經高雄高等行政法院九十二年度訴更字第二十七號
      判決原告之訴駁回，復提起上訴，該案目前繫屬最高行政法院審理中，合先敘
      明。次查原告辦理營利事業所得稅結算申報之所得期間（即會計年度）係採每
      年一月一日起至十二月三十一日止之曆年制，有原告九十年度營利事業所得稅
      結算申報書及會計師查核簽證報告書可稽；又如前所述，原告八十六年度營利
      事業所得稅復查案，經被告復查決定就其八十六年度發生之國外投資部分，追
      認投資損失七百八十六萬零三百二十元在案，準此，八十六年度為原告提列準
      備之始年，據此計算第五年度即為九十年度，是原告申稱依前開民法規定，五
      年內應截至九十一年二月十四日至八月十八日乙節，顯對納稅義務人辦理所得
      稅結算申報之會計年度係採曆年制有所誤解。另原告自提列準備之八十六年度
      起迄九十年度止並無實際投資損失發生，為原告所不爭，依首揭規定，被告將
      系爭國外投資損失準備七百八十六萬零三百二十元轉作九十年度之其他收入，
      核定九十年度其他收入三千二百十一萬八千二百十八元，並無不合。
（三）至原告訴稱若行為時促進產業升級條例第十二條第三項規定改作「公司依第一
      項提撥之國外投資損失準備，在提撥一年內若無實際投資損失發生時，應將提
      撥之準備轉作第一年度收益處理。」則系爭國外投資損失準備若在提撥一年內
      未實際發生投資損失時，雖得在八十六年度提撥，但亦應轉回作為八十六年度
      收益處理，足證被告主張顯係曲解法令等語。按租稅法定主義，本件所依據之
      行為時促進產業升級條例第十二條第三項規定係「公司依第一項提撥之國外投
      資損失準備，在提撥五年內若無實際投資損失發生時，應將提撥之準備轉作第
      五年度收益處理。」蓋因國外投資有其風險，是准其依相關規定提撥國外投資
      損失準備，然如在提撥五年內，仍無實際投資損失發生，應將提撥之準備轉作
      第五年度收益處理，始符合課稅公平原則，倘如原告主張之法條內容，則未符
      立法之意旨，足證其主張係不合理之假設，既為不合理之假設，顯不足採。
　　理  由
一、按「公司為配合政府政策，進行國外投資，並經目的事業主管機關核准者，得按
    國外投資總額百分之二十範圍內，提撥國外投資損失準備，供實際發生投資損失
    時充抵之。適用前項國外投資損失準備之公司，以進行國外投資總股權占該國外
    投資事業百分之二十以上者為限。但經行政院專案核准者，不在此限。公司依第
    一項提撥之國外投資損失準備，在提撥五年內若無實際投資損失發生時，應將提
    撥之準備轉作第五年度收益處理。」「公司進行國外投資經目的事業主管機關核
    准者，得按國外投資總額百分之二十範圍內，提撥國外投資損失準備，供實際發
    生投資損失時充抵之。適用前項國外投資損失準備之公司，以進行國外投資總股
    權占該國外投資事業百分之二十以上者為限。公司依第一項提撥之國外投資損失
    準備，在提撥五年內若無實際投資損失發生時，應將提撥之準備轉作第五年度收
    益處理。」分別為八十八年十二月三十一日修正前促進產業升級條例第十條第一
    、二、三項及八十八年十二月三十一日修正後促進產業升級條例第十二條第一、
    二、三項所明定。
二、本件原告因九十年度營利事業所得稅結算申報，列報未分配盈餘為虧損二千四百
    二十五萬七千八百九十八元，被告以其八十六年度提列國外投資損失準備二千六
    百五十二萬五千四百二十四元，經被告復查決定為七百八十六萬零三百二十元，
    而該金額之國外投資損失準備，自提列年度即八十六年度起五年內並無實際投資
    損失發生，乃將該國外投資損失準備轉作第五年度即九十年度之其他收入，核定
    原告九十年度其他收入三千二百十一萬八千二百十八元等情，已經兩造分別陳述
    在卷，並有被告九十三年五月四日南區國稅法一字第○九三○一○三八五八號復
    查決定書及訴願決定書附卷可稽，足堪認定。而原告提起本件訴訟，無非以依據
    促進產業升級條例規定，提撥五年內若無實際投資損失發生，乃將提撥之國外投
    資損失準備轉回作為第五年度收益處理之先決條件，而該「五年內」期間之計算
    ，因促進產業升級條例並無規定，故應依民法規定計算；而本件系爭投資損失準
    備七百八十六萬零三百二十元，係被告於原告八十六年度營利事業所得稅申經復
    查時，以原告八十六年二月十四日、三月二十日投資湖南開發二千三百六十七萬
    九千八百元暨八十六年五月十五日、六月十九日、七月二十三日及八月十八日投
    資印尼三慶公司一千五百六十二萬一千八百零二元，依法計算準備金而予追認，
    則依民法第一百二十條第二項規定，應分別截至九十一年二月十四日至八月十八
    日未有損失發生，始符合應將國外投資損失準備轉回其他收入情形，原告亦已於
    九十一年度將系爭國外投資損失準備轉列其他收入，故被告遽將系爭國外投資損
    失準備提前於九十年度調整增列為其他收入，顯係誤解法令等語，資為爭執。
三、經查：
（一）按企業之生命原則上應為永續，然為了解企業之經營成果不得不將企業之永續
      生命劃分為若干段落，此種段落即稱為會計期間，會計期間之長度若為一年，
      則稱為會計年度，而政府為課徵營利事業所得稅，亦須將企業之永續生命劃分
      為若干期間，以計算企業在該期間內之課稅所得，進而對其課稅。此種課稅期
      間之長度，一般均與企業之會計年度相配合，而訂為一年，即稱為課稅年度。
      可知，課稅期間訂為一年係為課稅之便利而定。又因課徵所得稅之所得係因課
      稅便利以年度為單位認定之，則相關之扣抵、減免或優惠規定，自應與所得配
      合以「年度」為單位認定之，始符合公平併達課稅便利之目的。而前述促進產
      業升級條例針對進行國外投資之公司，得提撥投資損失準備之規定，乃基於會
      計上穩健原則之原理，給予公司就所提列之國外投資損失準備之金額，達到實
      質延緩結算申報及繳納營利事業所得稅之優惠規定；而基於相關租稅優惠之期
      間，為配合課稅所得係以年度為單位之制度，並促進產業升級條例本條項關於
      轉列收益部分，更是明白規定為「第五年度」，並其是規定「五年內」，而非
      「滿五年」，則將其法條文義前後配合以觀，前述促進產業升級條例關於提撥
      之國外投資損失準備「五年內」若無實際投資損失發生時，應將提撥之準備轉
      作第五年度收益處理，所稱之五年內，亦應以課稅年度作為計算之單位；並因
      公司提撥之國外投資損失準備，於提撥後當年度若發生實際投資損失，即得以
      之充抵，足見於提撥國外投資損失準備之年度，即為起算法條所稱五年之第一
      年度。尤其財政部發布之查核準則，係規定有關營利事業所得稅結算申報之調
      查、審核等事項（司法院釋字第二一七號解釋及第四三八號解釋參照）。其中
      第九十九條第六款，於九十三年一月二日修正前原規定：「公司提列之國外投
      資損失準備，在提列五年內若無實際投資損失發生時，應將提列之準備轉作第
      五年度之收益課稅。」嗣於九十三年一月二日修正時修正為：「公司提列之國
      外投資損失準備，自『提列年度』起五年內若無實際投資損失發生時，應將提
      列之準備轉作第五年度之收益課稅。」而此段期間促進產業升級條例關於上述
      提列之國外投資損失準備轉作收益處理規定之內容均相同，僅是條次有所更動
      （原規定為促進產業升級條例第十條第三項，嗣於八十八年十二月三十一日修
      正時調整為第十二條第三項）；則於法律關於提列之國外投資損失準備轉列收
      益之規定內容並未變動之情況下，財政部為營利事業所得稅結算申報之調查、
      審核而頒定之查核準則第九十九條第六款卻於規定內容中為文字之調整，明確
      規定係自提列年度起算五年，足見查核準則第九十九條第六款，九十三年一月
      二日修正後所規定「公司提列之國外投資損失準備，自『提列年度』起五年內
      若無實際投資損失發生時，應將提列之準備轉作第五年度之收益課稅。」之內
      容，即是為杜執行上之疑義，本於促進產業升級條例規定之本旨所為。故前述
      促進產業升級條例八十八年十二月三十一日修正前第十條第三項、修正後促進
      產業升級條例第十二條第三項規定所稱：在提撥「五年內」若無實際投資損失
      發生，其五年應是以課稅年度作為計算單位，而於國外投資損失準備提列年度
      即起算第一年度，至第五年度若實際並無損失發生，即應轉列收益。又上述促
      進產業條例關於國外投資損失準備轉列收益之規定，因自其法條整體文義及規
      範目的已足認定其應以課稅年度作為計算基準，已如前述；而此條規定核與民
      法關於期日、期間之規範目的不儘相同，故原告主張應依民法期日、期間之規
      定，作為計算之依據云云，即難採取。
（二）查原告辦理營利事業所得稅結算申報之所得期間（即會計年度）係採每年一月
      一日起至十二月三十一日止之曆年制，有原告九十年度營利事業所得稅結算申
      報書及會計師查核簽證報告書可稽；另原告八十六年度營利事業所得稅結算申
      報，關於列報之國外投資損失準備二千六百五十二萬五千四百二十四元，雖經
      被告初查予以全數剔除，但已於復查程序中追認國外投資損失準備計七百八十
      六萬零三百二十元一節，則有本院九十二年度訴更字第二十七號判決附原處分
      卷可稽；被告既已追認原告八十六年度國外投資損失準備計七百八十六萬零三
      百二十元，則因此國外投資損失準備之提列所生延緩繳納租稅之優惠即已於八
      十六年度發生，是依前開所述，原告若自提列年度起算五個年度內實際上並無
      投資損失發生，即應於第五個年度即九十年度將該投資損失準備轉列收益；而
      原告於八十六年度提列之系爭國外投資損失準備七百八十六萬零三百二十元，
      該等投資至九十年度實際上並未發生損失（原告亦已於九十一年度將之轉列收
      益）一節，亦據原告訴訟代理人陳述在卷，則依前開所述，原告即應於九十年
      度將之轉列收益甚明。
（三）至原告雖以系爭國外投資損失準備七百八十六萬零三百二十元，其投資日期分
      別自八十六年二月至同年八月間，故至九十年十二月三十一日均未滿五年，是
      於九十年度均尚非第五年度，自不應於九十年度將系爭國外投資損失準備七百
      八十六萬零三百二十元轉列收益等語為爭執，惟此爭執顯係對上述促進產業升
      級條例關於國外投資損失準備轉列收益之規定有所誤解所致，自難採取。另國
      外投資損失準備轉列收益之法條規定內容如上，故原告雖以其中「五年內」之
      用詞若變更為「一年內」，爭執自提列國外投資損失年度起算係屬不合理云云
      ，然因「一年內」並非法條規定之內容，其規定是否合理，並無探究之必要，
      更無從因此論斷前述關於轉列收益規定之解釋是否為不合理，故原告據以爭執
      ，亦難採取。再呆帳損失準備之提列與本件國外投資損失準備提列之規定不同
      ，目的亦有別，自難比附援引。又原告是否有於九十一年度將系爭國外投資損
      失準備轉列收益，乃被告於原告九十一年度營利事業所得稅結算申報查核時是
      否予以轉正之問題，核與系爭投資損失準備應於九十年度轉列收益之核定無涉
      ；另原告八十六年度提列之國外投資損失準備超過七百八十六萬零三百二十元
      部分，經被告剔除後，現雖仍在行政救濟中，然因被告於九十年度係就被告核
      定原告八十六年度國外投資損失準備七百八十六萬零三百二十元部分（此部分
      金額業已確定）轉列九十年度收益，故本件並不因原告八十六年度營利事業所
      得稅行政救濟結果而受影響，併予敘明。
四、綜上所述，原告之主張，並無可採。被告以原告於八十六年度提列之國外投資損
    失七百八十六萬零三百二十元，因自提列之年度起算，至第五年度即九十年度實
    際上皆未有國外投資損失發生，乃依前述促進產業升級條例規定將系爭國外投資
    損失準備轉作九十年度其他收益，併核定原告九十年度其他收入計三千二百十一
    萬八千二百十八元，並無違誤，訴願決定予以維持，亦無不合。原告提起本件訴
    訟，求為撤銷，為無理由，應予駁回。
五、據上論結，本件原告之訴為無理由，依行政訴訟法第一百九十五條第一項後段、
    第九十八條第三項前段，判決如主文。
中　　　華　　　民　　　國　　九十三　　年　　 十一 　　月　　 十九 　　日
                              高雄高等行政法院第一庭
                                          審判長法官　  楊  惠  欽
                                          法      官　  林  勇  奮
                                          法      官  　簡  慧  娟
右為正本係照原本作成。
如不服本判決，應於判決送達後二十日內向本院提出上訴書狀，其未表明上訴理由者
，應於提起上訴後二十日內向本院提出上訴理由書（須按對造人數附繕本）；如於本
判決宣示或公告後送達前提起上訴者，應於判決送達後二十日內補提上訴理由書（須
附繕本）。未表明上訴理由者，逕以裁定駁回。
提起上訴應預繳送達用雙掛號郵票七份（每份三十四元）。
中　　　華　　　民　　　國　　九十三　　年　　 十一 　　月　　 十九 　　日
                                          法院書記官    李  建  霆
